臺灣高等法院臺南分院刑事判決　　　　　九十一年度上易字第九二號　　　　潛
　　　上　訴　人
　　　即 自訴 人　乙　○　○.
　　　擔當自訴人　臺灣高等法院臺南分院檢察署檢察官
　　　被　　　告　甲　○　○
　　　選任辯護人　王　叡　齡
右列上訴人因被告侵占案件，不服臺灣臺南地方法院九十年度自字第三五六號中華民
國九十年十一月十九日第一審判決，提起上訴，本院判決如左：
      主      文
上訴駁回。
      理      由
一、自訴意旨如自訴狀所載（如附件）。
二、訊據被告甲○○堅決否認有業務侵占犯行，辯稱：伊僅依銀行法授信作業沖銷轉
    帳扣抵，絕非侵占，自訴人乃肯泰公司之連帶保證人，始依規定行使民法上抵銷
    權沖帳云云。
三、經查：
(一)按刑法上之侵占罪，須行為人主觀上有為自己或第三人不法所有之意圖，而客觀
    上有將自己持有他人之物予以據為己有之行為，始足當之。若行為人主觀上並無
    不法所有之意圖，而客觀上所持有之物亦非他人所有，則縱有占有之行為，亦與
    侵占罪之構成要件不合。又按寄託物為代替物時，如約定寄託物之所有權移轉於
    受寄人，並由受寄人以種類、品質、數量相同之物返還者，為消費寄託，自受寄
    人受領該物時起，準用消費借貸之規定；又按寄託物為金錢時，推定其為消費寄
    託；再按稱消費借貸者，謂當事人一方移轉金錢或其他代替物之所有權於他方，
    而約定他方以種類、品質、數量相同之物返還之契約，民法第六百零二條第一項
    、第六百零三條、第四百七十四條第一項分別定有明文。故存款人將金錢寄存於
    金融機構時，除另有約定外，於寄存時，該筆金錢之所有權即已移轉予該金融機
    構，存款人已喪失該筆金錢之所有權，僅取得請求金融機構返還種類、品質、數
    量相同之金錢之權利。
(二)自訴人乙○○擔任肯泰工業股份有限公司與遠東國際商業銀行永康分行之間之授
    信貸款之連帶保證人，有綜合授信契約、開發信用狀約定書在卷可憑。而自訴人
    乙○○對於其與肯泰工業股份有限公司所簽發之多張支票，均因存款不足，而遭
    退票之事實，並不否認，且有中華徵信所拒往資料庫查詢資料列印—查詢摘要、
    遠東國際商業銀行支存領用及退票查詢單等各一份在卷可參，足見肯泰工業股份
    有限公司及自訴人乙○○之經濟狀況不佳，自訴人乙○○既為肯泰工業股份有限
    公司與遠東國際商業銀行永康分行間之授信貸款連帶保證人，即負有連帶清償責
    任。依肯泰工業股份有限公司與遠東國際商業銀行簽訂之綜合授信契約第四十一
    條約定及開發信用狀約定書第十條、第十三條規定，於肯泰工業股份有限公司及
    自訴人乙○○有不能清償貸款之虞時，遠東國際商業銀行永康分行得對自訴人乙
    ○○帳戶內存款行使抵銷權之規定。被告甲○○係遠東國際商業銀行永康分行經
    理，曾以經理之身分，分別寄發存證信函予肯泰工業股份有限公司及自訴人乙○
    ○，表示欲對自訴人乙○○之存款行使抵銷權，以清償部分貸款，有綜合授信契
    約、開發信用狀約定書各一份及存證信函二份可稽，顯然被告甲○○主觀上係依
    契約約定行使抵銷權之意，而將自訴人乙○○存款沖銷轉帳無疑，是其主觀上應
    無為自己或第三人不法所有之意圖至明。
(三)又自訴人乙○○存款於遠東國際商業銀行永康分行，在自訴人乙○○未能提出渠
    等間另有約定之反證前，依上說明，應推定該存款之法律性質，為消費寄託，則
    自遠東國際商業銀行永康分行受領存款時起，即已取得所有權。換言之，自訴人
    乙○○之存款雖係以自訴人乙○○之名義寄存，但所有權已移轉於遠東國際商業
    銀行永康分行，自訴人乙○○尚非為所有權人，而僅取得請求返還種類、品質、
    數量相同之金錢之權利而已。如遠東國際商業銀行永康分行尚未給付種類、品質
    、數量相同之金錢予自訴人乙○○之前，自訴人乙○○尚未在遠東國際商業銀行
    永康分行取得任何一筆特定金錢之所有權。故被告甲○○將自訴人乙○○存款沖
    銷轉帳，純屬債權上之抵銷，乃債之關係消滅方式之一，客觀上有亦難認將自訴
    人乙○○所有之金錢據為己有。
(四)綜上所述，被告甲○○將自訴人乙○○存款沖銷轉帳之行為，核與侵占罪主觀上
    及客觀上之構成要件均有不合，若自訴人乙○○對該沖銷轉帳有異議，應循民事
    訴訟解決始為正途，惟不得執此而認被告甲○○觸犯業務侵占罪；此外，復查無
    其他確切證據足資證明被告甲○○有何業務侵占犯行，應認不能證明其犯罪。
四、原審以被告甲○○不能證明有業務侵占犯行，諭知無罪之判決。本院經核尚無不
    當。自訴人上訴意旨，仍執陳詞，指摘原判決不當，為無理由，應予駁回。
五、自訴人經合法傳喚，無正當理由不到庭，爰通知檢察官擔當自訴。
六、據上論斷，應依刑事訴訟法第三百六十八條、第三百六十四條、第三百三十一條
    第一項、第二項，判決如主文。
中  華  民  國      九十一    年        一        月      三  十      日
                                臺灣高等法院臺南分院刑事第一庭
                                    審判長法官  茆    臺    雲
                                          法官  李    文    福
                                          法官  蔡    長    林
右正本證明與原本無異。
不得上訴。
                                    法院書記官  李    培    薇
中  華  民  國      九十一      年        一        月      三十一      日
